【裁判字號】    97,台上,2753
【裁判日期】    970619
【裁判案由】    殺人等罪
【裁判全文】
最高法院刑事判決            九十七年度台上字第二七五三號
上  訴  人  甲○○
選任辯護人  吳鴻奎律師
上列上訴人因殺人等罪案件，不服台灣高等法院中華民國九十七
年四月十五日第二審更審判決（九十六年度上重更(二)字第五五號
，起訴案號：台灣桃園地方法院檢察署九十三年度偵字第五二三
０號），提起上訴，本院判決如下：
    主  文
原判決撤銷，發回台灣高等法院。
    理  由
本件原判決認定：上訴人甲○○於民國七十二年九月十九日曾因
竊盜案件經台灣台北地方法院判處有期徒刑四月，七十二年十月
二十二日確定，七十三年七月二十日執行完畢；又於八十三年九
月二十二日因竊盜案件經台灣台北地方法院判處有期徒刑四月，
緩刑二年確定，緩刑期滿未經撤銷，刑之宣告失其效力；於八十
四年一月二十三日因妨害兵役案件，經台灣台北地方法院判處拘
役三十日確定，八十四年五月十九日執行完畢；於八十八年十二
月十四日因毀損案件經台灣台東地方法院判處拘役五十日確定，
八十九年六月三十日執行完畢；於八十九年八月十九日因竊盜案
件經台灣桃園地方法院判處有期徒刑六月，緩刑四年，八十九年
十月十五日確定；於九十年十二月十二日因竊盜案件經台灣板橋
地方法院判處有期徒刑六月，如易科罰金以三百元折算一日確定
，於九十一年三月十八日易科罰金執行完畢，前揭緩刑亦於九十
一年四月十六日經台灣板橋地方法院裁定撤銷確定，於九十一年
十一月二十八日送監執行，九十二年五月二十七日執行完畢；又
於九十二年四月十五日因竊盜案件經台灣桃園地方法院判處有期
徒刑七月，九十二年五月十九日確定，九十三年三月十四日執行
完畢。其平日遊手好閒，無工作收入，生活花費大多向大哥林財
旺索取，又有喝酒及吸食強力膠之劣習，在喝酒及吸食強力膠後
行為衝動，比較無法控制，其於九十一年三月六日上午一時許，
在桃園縣中壢市富台新村一七０號獨居老人張家園（十六年十二
月九日生）住處側門旁吸食強力膠，尚未達心神喪失或精神耗弱
之程度，因遭張家園發現出門斥罵，二人遂起爭執，上訴人因而
心生不滿，乃由張家園住處側門進入追打張家園至房間內（侵入
住宅部分未據告訴），上訴人明知持鋸齒狀單刃刀之利器朝人頸
部猛刺，足以致人頸部血管斷裂大量出血死亡，竟萌殺意，先持
屋內木製柺杖朝行動不便之張家園頭部揮擊，再持二公分寬之鋸
齒狀單刃刀刺傷張某右胸部、右腋下，張家園雖奮力以右手臂抵
擋，並跑出臥房，惟仍於客廳西側遭上訴人以上開單刃刀利器刺
殺頸部（右下頷部），因頸部血管斷裂大量出血而不支倒地，張
某先後共計受有右前額圓形鈍挫傷一處（大小為三公分）、右前
額眉上月型鈍挫傷併撕裂傷一處（大小約為二公分）、鼻樑擦傷
一處（大小約為4〤1公分）、右眼眶瘀傷，結膜出血，右眼眶下
緣有撕裂傷1.5 公分、嘴內軟組織瘀傷、左頂部有撕裂傷一處（
大小為1.3〤0.6公分）及擦傷一處（大小為0.5〤0.5公分）、頸
部刀刺傷（右下頷部有斜刀刺傷一處，大小為長3.5〤2公分，邊
緣不規則，復合後之傷口長約4 公分，傷口深達右頸軟組織及血
管）、右側胸壁近腋處有刀刺一處（長約2.5 公分）、右胸壁乳
頭正上方有表淺切割傷一處（長約1 公分），右上臂外側近肩膀
有斜向刀刺傷一處（長度約2 公分）、右上臂外側有橫向刀刺傷
一處（長約2公分）、右上臂近肘部有表淺切割傷一處（長度約1
公分）、右前臂有斜向表淺切割傷一處等傷害，而上訴人見張家
園倒地不起後，又走進臥房，應可預見臥房內舖設床單、棉被之
床舖及沙發椅如點火極易因此引發大火而燒燬整棟房屋，並延燒
（毗鄰之現供人使用之住宅，竟於房間內抽煙，隨手將煙蒂，以
上事實原判決正本漏載）丟向臥房西側南端處之沙發椅墊與沙發
及臥房北端處之床舖西南端，隨即引燃火勢並迅速延燒，上訴人
見屋內起火即自側門離開。適居住在富台新村一六二號之曾克明
與到訪之友人曾紹龍在客廳喝茶聊天，因聞到燒焦味，並看見張
家園住處冒出濃煙而發覺起火，立即搶救並打電話通知消防隊前
往灌救，惟張家園住處臥房內衣服、棉被、床舖、沙發椅、桌子
等物品均被燒燬，臥房內屋頂天花板及牆壁結構起火燒損而喪失
供人遮蔽安居之住宅功能，客廳牆壁則僅受火熱燻燒及煙燻，幸
未波及毗連其他住家（放火部分第一審認係另行起意，應併合處
罰，未據上訴而判決有罪確定），但消防隊員衝進屋內搶救時，
張家園仍因右下頷銳器傷，造成頸部血管斷裂導致大量出血休克
已氣絕身亡。嗣上訴人又於九十一年八月六日下午十一時後，在
中壢市○○路○段二四三巷七二弄五三號獨居老人陳文棠（十六
年十月十一日生）住處後方圍牆外嚼檳榔及吸食強力膠，至翌（
七）日上午零時許，尚未達心神喪失或精神耗弱之程度，因遭陳
文棠發現開門斥責，因而心生不滿，乃攀越陳文棠住處圍牆，踢
開廚房後門侵入屋內（侵入住宅部分未據告訴），其明知持剪刀
利器朝人之頭部、腹部刺擊，足致人大量出血死亡，以鐵質椅腳
架之圓凳鈍器朝人臉部用力揮擊，亦會造成被害人頸椎脫臼或斷
裂而致神經性休克死亡，竟又另起殺人犯意，除持自己所有而隨
身攜帶之紅色塑膠把手剪刀一把及陳文棠屋內之剪刀一把朝陳文
棠臉、腹部刺擊外，復拿起陳宅臥房內之鐵質椅腳架圓凳朝陳文
棠左臉頰用力揮擊，陳文棠遭此重擊乃跌倒在臥床旁地上無法動
彈，其共計受有頭部右臉擦傷（5〤3公分）併皮下出血、左顳部
併眼眶皮下出血（11〤6 公分）、左臉頰及頸部擦傷（6〤2公分
及5〤0.5公分）、右肩擦傷（1〤0.5公分）、右胸部挫傷、右手
肘裂傷（1〤0.3公分及0.5〤0.3公分）、右上及下腹部刺傷二處
（各1.0公分，由右往左，下往上，前往後，深約3公分）、右臀
部刺傷七處（0.7公分〤0.2公分，深約5 公分）、右頰部刺傷（
1.0公分，深約3公分）及因左臉遭重擊而跌倒造成第一頸椎脫臼
，上訴人見陳文棠倒地不起且血流滿地，即走出臥房，再從廚房
走到屋外，扭開屋外水龍頭，拿起連接水籠頭之水管，從臥房窗
口朝陳文棠噴水後，逕自從後門離開，因陳文棠遭上訴人攻擊時
哀嚎聲為同巷弄五四號鄰居彭金生聽見步出屋外查看，發覺陳文
棠屋內有異狀，乃打電話通知救護車，待救護車抵達後破門而入
，發現陳文棠趴倒在臥床旁地上血泊中，即將陳文棠送醫急救，
惟陳文棠仍因第一頸椎脫臼導致嚴重神經性休克不治死亡。案發
後桃園縣警察局刑警隊鑑識人員會同該局中壢分局（下稱中壢分
局）員警前往於張家園、陳文棠命案現場勘查採證，因在陳文棠
住處後方圍牆外地上發現疑似嘔吐物、檳榔渣及一只裝有強力膠
之塑膠袋，中壢分局循線鎖定在轄區內遊蕩，有吸食強力膠習性
之上訴人涉案，並於九十一年八月八日晚間八時許，在中壢市○
○路二二六巷逕行拘提騎乘車牌號碼IJY－008號重型機車之上訴
人到案，並自該重型機車置物箱內起出上訴人所有供犯罪用沾有
血跡之紅色塑膠把手剪刀一把扣案，經警將採集自張家園住處內
其陳屍處旁之椅腳架所遺留血跡及陳文棠住處外遺留之塑膠袋斑
跡、檳榔渣、陳文棠血液等，送請內政部警政署刑事警察局做DN
A 型別比對鑑定，發現張家園住處內其陳屍處旁椅子腳所遺留之
血跡與上訴人DNA．STR型別相符，自車牌號碼IJY－008號重型機
車置物箱內起出扣案之剪刀上血跡與陳文棠之DNA．STR型別相符
，塑膠袋斑跡處、檳榔渣與上訴人DNA．STR型別相符，因而查獲
等情；因將第一審判決關於殺人二罪部分撤銷，改判仍論處上訴
人殺人（處死刑，褫奪公權終身）及殺人（累犯，處死刑，褫奪
公權終身）等罪刑（應執行死刑，褫奪公權終身）；固非無見。
惟查：（一）刑事訴訟為發現實質之真實，採直接審理及言詞審
理主義，故證據資料必須經由法院以直接審理之方式加以調查。
又除法律另有規定者外，證人必須到庭以言詞為陳述，如未親身
到庭，僅提出書面以代陳述者，即與刑事訴訟法係採直接審理及
言詞審理之本旨有違，刑事訴訟法第一百五十九條第一項乃規定
：「被告以外之人，於審判外之言詞或書面陳述，除法律有規定
者外，不得作為證據」，則被告以外之人該項代替到庭陳述之文
書，除法律另有規定外，不得採為判決之基礎。依原判決理由說
明，係採納中壢分局偵查報告書記載：「本分局係於九十一年十
月二十二日向台灣桃園地方法院借提被告甲○○，查證陳文棠及
張家園命案，有關刑事警察局鑑認比對出被告持剪刀留有死者陳
文棠血跡，暨死者張家園家中遺留被告血跡、DNA 等事證，經突
破甲○○心防，被告始坦承上述二件殺人案，本分局於當日下午
押解還台灣桃園地方法院」，作為指駁上訴人辯稱：伊在警局曾
遭警方人員刑求取供，該等警詢筆錄應無證據能力等語非可採信
之依據（見原判決正本第五頁第十一行至第十八行）。惟上開偵
查報告係中壢分局偵查佐馬梓傑基於其親身經歷之事實以報告人
身分所製作（見原法院更(一)卷第一八五頁），其自係居於證人地
位，該報告應屬證人之書面陳述，原判決未說明究係依憑何項法
律規定，使該報告得為證據，即遽爾採納上開報告，作為指駁上
訴人前揭辯解非可採信之證據資料之一，自屬於法有違。（二）
九十四年二月二日修正公布，九十五年七月一日施行之刑法（下
稱修正後刑法）關於累犯之規定，以五年內「故意」再犯有期徒
刑以上之罪者，始應論以累犯，而排除「五年內『過失』再犯有
期徒刑以上之罪」的適用；並刪除：「累犯之規定，於前所犯之
罪依軍法受裁判者，不適用之」之規定；原判決理由內說明：「
上開法律變更，屬科刑規範之變更，應有新舊法比較之適用」；
如若無誤，則修正後刑法第二條第一項規定：「行為後法律有變
更者，適用行為時之法律。但行為後之法律有利於行為人者，適
用最有利於行為人之法律」，乃採從舊從輕原則，依原判決事實
認定及理由說明，上訴人應係故意殺害陳文棠，此部分事實，無
論依修正前或修正後刑法第四十七條規定，均應論上訴人以累犯
，修正後刑法第四十七條第一項規定，尚非有利於上訴人，依修
正後刑法第二條第一項規定，上訴人殺害陳文棠部分，自應適用
修正前刑法第四十七條規定論以累犯，原判決認應適用修正後之
新法，顯屬於法有違。（三）依原判決事實認定，上訴人殺害張
家園之過程係：「上訴人明知持鋸齒狀單刃刀之利器朝人頸部猛
刺，足以造成人之頸部血管斷裂大量出血死亡，竟萌殺意，先持
屋內『木製柺杖』朝行動不便之張家園頭部揮擊，更持二公分寬
之鋸齒狀單刃刀，刺傷張某右胸部、右腋下，張家園雖奮力以右
手臂抵擋，並跑出臥房，仍於客廳西側遭上訴人以上開利刃刺殺
頸右下頷部，因頸部血管斷裂大量出血而不支倒地」（見原判決
正本第二頁第十行至第十六行），此與其理由說明：「被告（指
上訴人）警詢時未受刑求，所供係出於自由意思已如前述，是其
警詢所供：曾在張家園家側門吸膠，遭張家園辱罵而且以拐杖打
我，所以我就以『掃把柄』打張家園等情，應可採信」（見原判
決正本第九頁第二二行至第二五行），顯相牴觸，有理由矛盾之
違法。本院前就原法院上重訴審判決之發回意旨，即已執以指摘
，茲原判決仍未查明補正，致原有之違法瑕疵，依舊存在。以上
，或係上訴意旨所指摘，或為本院得依職權調查之事項，應認原
判決仍有撤銷發回更審之原因。又原判決正本第二頁最末行與第
三頁第一行間，似漏載；「毗鄰之現供人使用之住宅，竟於房間
內抽煙，隨手將煙蒂」等字，案經發回，應一併查明補正，附為
指明。
據上論結，應依刑事訴訟法第三百九十七條、第四百零一條，判
決如主文。
中    華    民    國  九十七  年    六    月   十九   日
                      最高法院刑事第八庭
                          審判長法官  林  永  茂
                                法官  吳  昆  仁
                                法官  蘇  振  堂
                                法官  蕭  仰  歸
                                法官  何  菁  莪
      本件正本證明與原本無異
                                      書  記  官
中    華    民    國  九十七  年    六    月  二十七  日
                                                      K


司法院資訊處製作；財團法人民間司法改革基金會備份。
